臺灣彰化地方法院民事裁定　100年度消債抗字第2號
抗　告　人　萬泰商業銀行股份有限公司
法定代理人　盧正昕
代　理　人　李明書
相　對　人
即債務人　　劉佳妮
上列抗告人因與相對人間消費者債務清理事件，對於中華民國99
年12月10日本院99年度消債聲字第45號裁定提起抗告，本院裁定
如下：
    主      文
抗告駁回。
抗告程序費用新臺幣壹仟元由抗告人負擔。
    理      由
一、抗告意旨略以：相對人所負債務除本身開店尚屬正常借貸外
    ，其餘如幫父親還債及本身缺錢花用時遂利用開店之便，恣
    意於網路上以自店刷卡機使用不正當之假交易方式拿取現金
    先行花用並受較高之手續費，且相對人對收支毫無計畫造成
    本身財務缺口急速擴大，足認其有奢侈、浪費或投機之情而
    使負擔過重之債務，實已符合消費者債務清理條例第134條
    第1項第4款所定之情形，爰請求廢棄原裁定等語。
二、按法院為終止或終結清算程序之裁定確定後，除別有規定外
    ，應以裁定免除債務人之債務。又法院裁定開始清算程序後
    ，債務人有薪資、執行業務所得或其他固定收入，而普通債
    權人之分配總額低於債務人聲請清算前2 年間，可處分所得
    扣除自己及依法應受其扶養者所必要生活費用之數額者，法
    院應為不免責之裁定，但債務人證明經普通債權人全體同意
    者，不在此限。而債務人有下列各款情形之一者，法院應為
    不免責之裁定，但債務人證明經普通債權人全體同意者，不
    在此限：(一)於七年內曾依破產法或本條例規定受免責；(二)隱
    匿、毀損應屬清算財團之財產，或為其他不利於債權人之處
    分；(三)捏造債務或承認不真實之債務；(四)因浪費、賭博或其
    他投機行為，致財產顯然減少或負擔過重之債務，而生開始
    清算之原因；(五)於清算聲請前一年內，已有清算之原因，而
    隱瞞其事實，使他人與之為交易致生損害；(六)明知已有清算
    原因之事實，非基於本人之義務，而以特別利於債權人中之
    一人或數人為目的，提供擔保或消滅債務；(七)隱匿、毀棄、
    偽造或變造帳簿或其他會計文件之全部或一部，致其財產之
    狀況不真確；(八)故意於財產及收入狀況說明書為不實之記載
    ，或有其他故意違反本條例所定義務之行為。消費者債務清
    理條例第132條、第133條及第134條分別定有明文。 依此規
    定，消費者依清算程序清理債務，於程序終止或終結後，為
    使其在經濟上得以復甦，以保障其生存權，除消費者債務清
    理條例另如第133條、第134條等不予免責之規定外，就債務
    人未清償之債務原則上係採免責主義，明定法院為終止或終
    結清算程序之裁定確定後，應以裁定免除其債務（消費者債
    務清理條例第132條立法理由參照）。 又消費者債務清理條
    例所規定之清算制度，實質上即為破產法上破產之特別程序
    （消費者債務清理條例第13條及其立法理由參照），其目的
    在於使債權人獲得公平之受償，避免債務人遭受多數債權人
    個別對其強制執行，而無法重建經濟，以使債務人得有更生
    之機會，防止社會經濟發生混亂。是清算制度固非在使債務
    人恣意消費所造成之債務，轉嫁予債權人負擔，惟若債務人
    無最低清償能力或無不免責之事由存在，法院自得為免責之
    裁定。換言之，消費者債務清理條例之制定，在使負債務之
    消費者得依該條例所定程序清理其債務，以調整其與債權人
    及其他利害關係人之權利義務關係，保障債權人之公平受償
    ，以謀求消費者經濟生活之更生及社會經濟之健全發展，故
    除有上揭同條例第133條、第134條所定之情形外，法院得斟
    酌裁量認可免除債務人債務。
三、經查：
  (一)本件相對人前依消費債務清理條例聲請清算，經本院於99年
    3月15日裁定開始清算在案； 嗣經本院司法事務官審酌相對
    人財產顯不敷清償清算財團費用及債務，而以99年度司執消
    債清字第13號裁定終止清算程序，其後復經本院以99年度消
    債聲字第45號裁定相對人免責，有上開本院99年度消債清字
    第7號、99年度司執消債清字第13號、 99年度消債聲字第45
    號裁定在卷可稽。
  (二)本件經原審通知全體無擔保債權人到院表示意見，雖各債權
    人均認債務人有浪費、賭博或投機等行為，故應為不免責之
    諭知。惟按所謂浪費或投機行為實不易認定，亦難有統一之
    客觀標準，依每一債務人之情況而有不同。況所謂客觀標準
    ，究採取寬鬆認定，抑是嚴苛審核，法院應視具體事件而定
    。蓋何種生活方式屬浪費或投機，可能因債務人成長過程中
    之生活環境、背景及經歷，誠有密切關聯。因此，本院判斷
    生活程度是否浪費、投機或明知已有清算原因之事實等標準
    ，倘依寬鬆標準認定，即金融機構將面臨消費者惡意不清償
    債務或僅清償部分債務之道德危機，應非立法真意之所在。
    反之，法院從嚴審核，則難以達成讓陷於經濟之弱者，有重
    建更生之立法目的。換言之，法院認定債務人有無浪費、投
    機之行為，進而決定是否作成免除清償責任之裁定，應參酌
    各個債務人之生活、收入及社會一般通念等因素，為整體之
    考量。因此，法院衡量債務人行為是否為浪費或投機，自應
    審酌債務人收入、債務人所有財產、債務人之負債及家庭必
    要支出等因素，非僅限於債務人之支出。
  (三)本件相對人雖有如抗告人所稱預借現金及利用HOPP刷卡機制
    製造假交易取得現金之消費行為，惟觀諸其消費明細表，相
    對人之非必要消費項目如聯強電信11,800元、家飾4,135 元
    、美顏小舖1,977元、寵物店2,620元及HOPP款項98,000元等
    ，其消費次數並非頻繁且非鉅額，尚難認相對人有何奢侈、
    浪費或投機行為致使負擔過重債務之情。又相對人須撫養兩
    名年幼子女及開店經營服飾，偶為預借現金週轉清償債務或
    支應日常生活消費支出，實乃人情之常，況一般人難免有一
    時週轉不便或因意外事故、急病等偶發事件而有臨時支出現
    金之需求，則相對人上述支出及預借現金之行為，亦難認為
    係投機、奢侈、或浪費之行為。
四、綜上所述，原審認相對人並無投機、奢侈或浪費之行為，亦
    查無其他消費者債務清理條例第133 條前段或第134 條各款
    所定之情事，而裁定相對人應予免責，並無違誤。抗告意旨
    仍執陳詞指摘原裁定不當，求予廢棄，為無理由，應予駁回
    。
五、據上論結，本件抗告為無理由，爰依消費者債務清理條例第
    15條，民事訴訟法第495條之1第1項、第449條第1項、第95
    條、第78條，裁定如主文。
中    華    民    國   100    年    1     月    31    日
                  民事第二庭審判長法  官  邱月嬌
                                  法  官  李言孫
                                  法  官  施錫揮
正本係照原本作成。
本裁定不得再抗告。
中    華    民    國   100    年    1     月    31    日
                                  書記官  林怡吟